ACORDAO-COMPLETO-2372880

ACÓRDÃO 8854/2019 ATA 32/2019 - PRIMEIRA CÂMARA

VISTOS, relatados e discutidos estes autos de processo de admissão de servidor para a Fundação Universidade Federal de Sergipe,
ACORDAM os Ministros do Tribunal de Contas da União, reunidos em sessão da Primeira Câmara, diante das razões expostas pelo relator e com fundamento da Constituição Federal, art. 71, III e IX, e na Lei 8.443/1992, art. 1º, V, e 39, I, em:
9.1. considerar ilegal e negar o registro do ato de admissão de Cláudio Sérgio Lisi no quadro de pessoal da Fundação Universidade Federal de Sergipe, no cargo de Professor Assistente, em razão do aproveitamento irregular de concurso realizado pela Universidade Federal de São Carlos (Edital 44/2008) ;
9.2. dispensar o ressarcimento das quantias indevidamente recebidas de boa-fé, por ter havido contraprestação laboral; 
9.3. determinar à Fundação Universidade Federal de Sergipe que:
9.3.1. dê ciência do inteiro teor desta deliberação ao sr. Cláudio Sérgio Lisi no prazo de quinze dias e faça juntar a estes autos o comprovante de notificação nos quinze dias subsequentes;
9.3.2. promova, no prazo de trinta dias, o desligamento do servidor e faça cessar os pagamentos decorrentes do ato ora considerado ilegal, sob pena de responsabilidade solidária da autoridade administrativa omissa; 
9.3.3. determinar à Sefip que monitore o cumprimento das diretrizes ora endereçadas à Fundação Universidade Federal de Sergipe;

Pessoal. Admissão. Aproveitamento de concurso.

Primeira Câmara

Fundação Universidade Federal de Sergipe.

3. Interessados/Responsáveis:
3.1. Interessado: Claudio Sergio Lisi (XXX.628.508-XX).

13.1. Ministros presentes: Walton Alencar Rodrigues (Presidente), Benjamin Zymler (Relator), Bruno Dantas e Vital do Rêgo.
13.2. Ministros-Substitutos presentes: Augusto Sherman Cavalcanti e Weder de Oliveira.

ACORDAO-COMPLETO-2400287

Acórdão 1259/2022 - Primeira Câmara

Cláudio Sérgio Lisi

BENJAMIN ZYMLER

Adoto como relatório a bem-lançada instrução a cargo da Secretaria de Fiscalização de Pessoal (Sefip) com a qual manifestou sua anuência o representante do Ministério Público junto ao Tribunal de Contas da União (MPTCU) :
INTRODUÇÃO
1.	Trata-se do ato de admissão de Claudio Sergio Lisi (CPF XXX.628.508-XX) ao quadro de pessoal da Fundação Universidade Federal de Sergipe, no cargo de professor assistente.
2.	O ato foi submetido à apreciação do Tribunal de Contas da União (TCU) para fim de registro, de acordo com o art. 71, inciso III, da Constituição Federal. O cadastramento e a disponibilização ao TCU ocorreram por intermédio do Sistema de Apreciação e Registro de Atos de Admissão e Concessões (Sisac) , na forma dos arts. 2o, caput e inciso I, e 4o, caput, da Instrução Normativa - TCU 55/2007.
EXAME TÉCNICO
3.	Os procedimentos para exame, apreciação e registro de atos de pessoal encontram-se estabelecidos na Instrução Normativa - TCU 78/2007 e na Resolução - TCU 206/2007. Em seus arts. 4o, § 2o, e 3o, § 3o, respectivamente, essas normas dispõem que os atos de pessoal disponibilizados por meio do Sisac ou e-Pessoal devem ser submetidos a crítica automatizada do próprio sistema, com base em parâmetros predefinidos.
4.	Relativamente aos atos de admissão de pessoal, as rotinas de crítica das informações cadastradas no Sisac foram elaboradas e validadas levando-se em conta as peculiaridades desses atos. Os itens de verificação do sistema compreendem prazos e fundamentos legais, assim como eventuais ocorrências de acumulação. Trata-se de verificações mais abrangentes, minuciosas e precisas do que aquelas que podem ser realizadas por mãos humanas, proporcionando um nível de segurança ainda maior.
5.	Além da crítica automatizada, há verificação humana adicional no caso de haver alertas do sistema ou informações não formatadas, como esclarecimentos do gestor ou do controle interno. 
6.	As críticas também consideram os registros do Sistema Integrado de Administração de Recursos Humanos (Siape) . O Siape disponibiliza informações atualizadas, diferentemente, portanto, do Sisac, que apresenta informações do momento de registro do ato. Essa confrontação com o Siape fornece uma visão atual e verdadeira da situação, o que permite descaracterizar irregularidades e inconsistências que, embora constantes do Sisac, já foram sanadas.
7.	Inicialmente, esta unidade técnica constatou que havia parecer do controle interno pela ilegalidade do ato com a justificativa de não constar previsão, no edital do concurso, de possibilidade de aproveitamento dos candidatos aprovados por outra instituição de ensino federal, o que configura irregularidade, conforme entendimento consolidado na jurisprudência do TCU, a exemplo do Acórdão 1008/2006-TCU-Primeira Câmara, de relatoria do Ministro Marcos Vinicios Vilaça, que assim dita:
Não há óbice em se aproveitar candidato de concurso realizado por outro órgão ou entidade desde que dentro do mesmo Poder, para provimento de cargo idêntico àquele para o qual foi realizado, que tenha as iguais denominação e descrição e que envolva as mesmas atribuições, competências, direitos e deveres, de tal modo que se exijam a ordem de classificação e a idênticos requisitos de habilitação acadêmica e profissional e sejam observadas finalidade ou destinação prevista no edital, que deverá antever a possibilidade desse aproveitamento, bem como somente poderá alcançar cargos que tenham seu exercício previsto para as mesmas localidades em que terão exercício os servidores do órgão promotor do certame.
8.	Por esse motivo, foi realizada diligência ao órgão de origem para que encaminhasse documentação necessária à elucidação do caso (Ofício SEFIP-D/174, de 24/3/2010, peça 1, p. 7) .
9.	Em resposta à diligência, o órgão de origem encaminhou o Ofício 283 GR, de 8/6/2010 (peça 1, p. 11- 57) , cuja análise revela que parecer da Advocacia Geral da União, motivado por consulta da UFS, opinou pela legalidade do ato (peça 1, p. 12 e 13) por entender que o aproveitamento se deu em conformidade ao estabelecido pelo art. 67 do Decreto 94.664/87: 'os concursos públicos, destinados a recrutar servidores para ingresso no Plano Único, serão organizados e realizados pela IFE (Instituição Federal de Ensino) , que poderá admitir candidatos habilitados em concursos públicos promovidos por outros órgãos ou entidades públicas federais.'
10.	A UFS solicitou à Universidade Federal de São Carlos (UFSC) o aproveitamento do interessado, aprovado em concurso daquela instituição (peça 1, p. 14) , por meio do Ofício 5/GR, de 19/1/2009. A UFSC manifestou concordância em 19/2/2009, por meio do Ofício GR 24/09 (peça 1, p. 15) . 
11.	Entretanto, entendimento do Tribunal, firmado pelo Acórdão 569/2006-TCU-Plenário, de relatoria do Ministro Ubiratan Aguiar, assim prescreve:
9.2. firmar entendimento, no sentido de que o aproveitamento de candidatos aprovados em concurso realizado por outro órgão, somente poderá alcançar cargos que tenham seu exercício previsto para as mesmas localidades em que terão exercício os servidores do órgão promotor do certame, desde que observados, impreterivelmente, todos os requisitos fixados pela Decisão Normativa/TCU n.º 212/1998 - Plenário, quais sejam: 'é legal o aproveitamento de candidatos aprovados em concurso realizado por outro órgão, desde que dentro do mesmo Poder, para provimento de cargo idêntico àquele para o qual foi realizado, que tenha as iguais denominação e descrição e que envolva as mesmas atribuições, competências, direitos e deveres, de tal modo que se exijam idênticos requisitos de habilitação acadêmica e profissional e sejam observadas a ordem de classificação e a finalidade ou destinação prevista no edital, que deverá antever a possibilidade desse aproveitamento'.
12.	Não havia comprovação nos autos que os critérios acima firmados foram atendidos, motivo pelo qual fez-se necessária realização de nova diligência (Ofício 1447/2019-TCU/Sefip, de 11/4/2019, peça 3) para que fosse comprovado: 
a)	que o interessado foi aproveitado para cargo cujo exercício fosse para a mesma localidade em que tiveram exercício os servidores do órgão promotor do certame; 
b)	que o interessado foi aproveitado para provimento de cargo idêntico àquele para o qual realizou concurso, que tivesse iguais denominação e descrição e que envolvesse as mesmas atribuições, competências, direitos e deveres, de tal modo que se exijissem idênticos requisitos de habilitação acadêmica e profissional;
c)	que foram observadas a ordem de classificação e a finalidade ou destinação prevista no edital; 
d)	que o edital do concurso previa a possibilidade do aproveitamento. 
13.	Em resposta à diligência, a unidade de origem encaminhou o Ofício 106/2019/PROGEP, de 2/5/2019 (peça 5) , alegando que o aproveitamento foi uma solicitação do Departamento de Biologia da Universidade Federal de Sergipe, com manifestação de aquiescência prévia da Universidade Federal de São Carlos, por meio do Ofício GR 24/09, de 19/2/2009 (peça 5, p. 10) e teve como base o art. 67 do Decreto 94.664/87, o qual permite o aproveitamento entre as IFES. O Edital 44/2008 da Universidade Federal de São Carlos (peça 5, p. 2-8) , trouxe vagas para o cargo de Professor Assistente, nível I, em regime de dedicação exclusiva, cargo com idêntica denominação e descrição e que envolve as mesmas atribuições, competências, direitos e deveres para o qual o interessado foi nomeado pela Universidade Federal de Sergipe, consoante portaria de nomeação (peça 5, p. 11) . No que diz respeito à ordem de classificação e finalidade prevista no edital, a unidade ressaltou que o candidato aproveitado ficou em segunda colocação no concurso, o qual obteve apenas dois candidatos aprovados, conforme evidencia o resultado final publicado no D.O.U 119 de 24/6/2008 (peça 5, p. 9) . 
14.	A análise da documentação trazida aos autos permite concluir que os seguintes requisitos exigidos em jurisprudência consolidada por este Tribunal para que um aproveitamento seja considerado legal não foram atendidos:
a)	o interessado foi aproveitado para cargo cujo exercício (São Carlos -SP) era para localidade distinta da que tiveram exercício os servidores do órgão promotor do certame (Sergipe) ;
b)	o edital do concurso não previa a possibilidade do aproveitamento.
15.	Embora o Decreto 94.664/87 prescreva em seu art. 67 que 'os concursos públicos, destinados a recrutar servidores para ingresso no Plano Único, serão organizados e realizados pela IFE, que poderá admitir candidatos habilitados em concursos públicos promovidos por outros órgãos ou entidades públicas federais', tal aproveitamento necessita de algumas balizas para que seja garantida a igualdade de oportunidade a todos os interessados.
16.	Tendo em vista que não houve previsão em edital do aproveitamento de aprovados e que o interessado foi aproveitado para cargo cujo exercício era para localidade distinta da que tiveram exercício os servidores do órgão promotor do certame, podendo ser considerada ilegal a admissão, fez-se necessário chamar em audiência o gestor responsável para que apresentasse suas razões de justificativa (Ofício 2808/2019-TCU/Sefip, de 17/6/2019, peça 10) e chamar em oitiva o interessado para que apresente suas alegações de defesa (Ofício 2809/2019-TCU/Sefip, de 17/6/2019, peça 11)  frente às situações encontradas.
17.	Em resposta à oitiva, o interessado encaminhou os documentos às peças 14 e 15, alegando que todo o processo do concurso público do qual participou regularmente até o seu aproveitamento foi de acordo com a Lei 8.110/1990 e que o texto do edital, de responsabilidade da universidade Federal de São Carlos, foi elaborado seguindo a legislação (peça 14, p. 1) : Decreto 94.664 de 23/7/1987, Lei 8.112/1990, Portaria MEC 1.263, de 27/12/2007, Portaria MPOG 450, de 27/12/2007 e Portaria GR 383, de 16/9/2002, publicada no D.O.U. de 25/9/2002. Segundo o interessado, o edital cumpriu toda a legislação e se dele não constava a possibilidade de aproveitamento, é porque assim deviam ser as instruções legais à época do concurso, ocorrido há mais de dez anos. 
18.	Embora o interessado alegue que todos os normativos foram seguidos, restou claro que não houve previsão em edital para o aproveitamento e a admissão do interessado se deu em localidade diversa daquela para a qual prestou o concurso, o que fere os princípios constitucionais da publicidade, da impessoalidade e da isonomia.
19.	Em resposta à audiência, o gestor responsável, Sr. Josué Modesto dos Passos Subrinho, encaminhou o documento à peça 17, com as seguintes alegações:
a)	prescrição do ato questionado, já que se passaram mais de dez anos, com respaldo na jurisprudência do TCU, firmada com o Acórdão 2662/2014-TCU-Plenário, de relatoria do Ministro....., enunciado publicado no Boletim de Jurisprudência 058/2014 (peça 17, p. 2) ;
b)	houve consulta prévia da UFS à UFSCar, o aproveitamento foi efetivado em consonância como o art. 67 do Decreto 94.664/1987 (peça 17, p. 3 e 4) ;
c)	os setores administrativos da UFS e da UFSCar não tinham conhecimento dos termos do Acórdão 569/2006-TCU-Plenário (peça 17, p. 4) ;
d)	no ano de 2014, a Divisão de Estudos da Aplicação de Legislação de Pessoal da Coordenação-Geral de Gestão de Pessoas do Ministério da Educação, nos autos do procedimento administrativo 23223.000466/2013-19, sintetizou as exigências para a realização de aproveitamento de concurso, sendo que delas não consta a necessidade de o aproveitamento ser para a mesma região geográfica para a qual os candidatos prestaram o concurso (peça 17, p. 5 e 17) :
d.1) o aproveitamento ocorra dentro de um mesmo Poder; 
d.2) o provimento seja em cargo idêntico àquele para o qual foi realizado, com iguais denominação e descrição e que envolva as mesmas atribuições, competências, direitos e deveres; 
d.3) sejam exigidos os mesmos requisitos de habilitação acadêmica e profissional; 
d.4) sejam observadas a ordem de classificação e a finalidade ou destinação prevista no edital;
d.5) seja prevista no edital a possibilidade de aproveitamento. 
e)	as conclusões do Parecer 00020/2014/DEPCONSU/PGF/AGU, aprovado pelo Procurador-Geral Federal da AGU (documento de onde foi extraída a manifestação do MEC) , inexiste menção à tal necessidade (peça 17, p. 5 e 14-21) ;
f)	o edital informou expressamente que seguia os ditames do Decreto 94.664/1987, que em seu art. 67 diz que as IFE poderão admitir candidatos habilitados em concursos públicos promovidos por outros órgãos ou entidades públicas federais, e que, por citar tal decreto, a previsão normativa estaria contida no edital (peça 17, p. 6) ;
f)	jurisprudência do Tribunal teria atenuado as irregularidades encontradas ante o reconhecimento de que a contratação: tenha observado, rigorosamente, a ordem de classificação dos candidatos devidamente aprovados em prova; e seja para cargo que detenha iguais requisitos acadêmicos, denominação, atribuições e salários daquele do concurso aproveitado, conforme Acórdão 6764/2011-TCU-Segunda Câmara, de relatoria do Ministro José Jorge (peça 17, p. 6-7) . Punir os servidores com multa ou devolução de recursos, ou a instituição com a perda do servidor, seria medida injusta para o caso;
g)	o ato de assinatura de uma nomeação de servidor corresponde apenas ao último procedimento de uma cadeia ordenada de atos que não são (nem poderiam ser) objeto de análise pelo dirigente. Portanto, é impossível que os eventuais vícios contidos em processos desta natureza sejam percebidos por aquele que ocupa tal função (peça 17, p. 7) ;
h)	a nomeação do servidor Cláudio Sérgio Lisi não causou nenhum prejuízo à Instituição. Em verdade, o docente continua nos quadros da Universidade, fez jus às progressões da carreira e qualificou-se com a realização de doutoramento, conforme ficha funcional anexada (peça 17, p. 7-8) ;
i)	por fim, o interessado requer: o reconhecimento da incidência de prescrição da pretensão punitiva; aceitação das presentes justificativas, aplicando a inteligência de precedente deste colendo Tribunal, com o fim de não sancionar os envolvidos com a aplicação de multa, devolução de valores ao erário ou a suspensão de ato administrativo (peça 17, p. 8) .
20.	A análise da documentação encaminhada confirma que não houve previsão em edital para o aproveitamento de aprovados e que o interessado tomou posse para vaga em local diverso de para o qual prestou o concurso. 
21.	A falta de previsão em edital da possibilidade de aproveitamento de candidato aprovado viola o princípio da publicidade, bem como o da impessoalidade e da isonomia entre os candidatos, restringindo o caráter competitivo do concurso público. Da mesma forma, a nomeação de candidato em vaga cujo exercício foi em local diverso daquele para o qual o candidato prestou concurso, pois outros interessados em vaga para a mesma localidade ficam, desta forma, excluídos do certame. 
22.	Não há que se falar em prescrição, como alegado pelo responsável pelo ato, já que os atos de admissão têm natureza complexa, razão pela qual os prazos começam a fluir a partir do momento em que o ato se aperfeiçoa com a decisão do Tribunal pela legalidade ou ilegalidade, conforme estabelece o art. 71, III da CF/1988, art. 39, I e parágrafo único da Lei 8.443/1992 e o art. 259, I e arts. 260 e 261 do Regimento interno do TCU. 
23.	A consulta prévia e a anuência da unidade cedente do candidato e a anuência do próprio candidato quanto ao aproveitamento é apenas um dos requisitos para que o aproveitamento seja considerado legal, não sendo, por si só suficiente para estabelecer a legalidade do ato.
24.	Alegar desconhecimento dos normativos relativos à matéria não exime os responsáveis pelo ato da responsabilidade sobre a conduta, ainda mais de um agente público, que tem a obrigação de pautar sua conduta no que prescreve a lei.
25.	Embora o Parecer 00020/2014/DEPCONSU/PGF/AGU, trazido aos autos à peça 17, p. 5 e 14-21, não estabeleça como exigência para o aproveitamento a necessidade deste ser para a mesma região geográfica para a qual os candidatos prestaram o concurso, o princípio da publicidade, da impessoalidade e da isonomia rege essa exigência, além dos ditames do entendimento deste Tribunal firmado pelo Acórdão 569/2006-TCU-Plenário.
26.	O simples fato de citar o Decreto 94.664/1987 no corpo do edital não supre a exigência de prever expressamente a possibilidade de aproveitamento de candidatos, conforme alegou o Sr. Josué.
27.	Embora o citado Acórdão 6764/2011-TCU-Segunda Câmara tenha atenuado as irregularidades no âmbito do julgamento das admissões ali analisadas, semelhantes ao caso agora estudado, Acórdãos subsequentes continuam a entender como ilegais admissões dentro das mesmas circunstâncias aqui apresentadas, como o Acórdão 4623/2015-TCU-Primeira Câmara de relatoria do Ministro Bruno Dantas; Acórdão 1618/2018-TCU-Plenário, de relatoria do Ministro Vital do Rêgo, além da jurisprudência prévia, como os Acórdão 229/2002-TCU-Plenário, de relatoria do Ministro Guilherme Palmeira;  Acórdão 569/2006-TCU-Plenário, de relatoria do Ministro Ubiratan Aguiar; Acórdão 2171/2011-TCU-Segunda Câmara, de relatoria do Ministro Augusto Nardes.
28.	Quanto a alegação de que punir os servidores com multa ou devolução de recursos, ou a instituição com a perda do servidor, seria medida injusta para o caso, devemos analisá-la por partes.
29.	A multa instituída pelo art. 58, III da Lei 8.443/1992 c/c art. 268, III, do Regimento Interno deste Tribunal, dirigida ao responsável por ato considerado ilegítimo cabe ao caso já que a atuação do responsável pelo ato de admissão feriu os princípios constitucionais da publicidade e da isonomia entre os candidatos, restringindo a competitividade do certame e privando outros interessados na vaga ocupada pelo Sr. Claudio Sergio Lisi na Universidade Federal de Sergipe de participarem do concurso público que deveria ser de ampla concorrência, tornando o ato de admissão agora analisado ilegal.
30.	Quanto à restituição dos valores percebidos a título de proventos, não cabe devolução já que houve a contraprestação laboral correspondente.
31.	Quanto a perda do servidor pela instituição, não há que se considerar medida injusta já que a admissão do interessado foi feita de forma ilegal.
32.	Cabe registrar que o controle interno também entendeu o ato como ilegal ao examina-lo no âmbito da sua competência definida nos arts. 11 e 12 da então Instrução Normativa - TCU 55/2007. 
CONCLUSÃO
33.	A abrangência e a profundidade das verificações levadas a efeito fundamentam convicção de ilegalidade do ato. Assim, cabe proposta no sentido de que seja considerado ilegal, negando-lhe o registro, seja determinado à unidade de origem a cessação dos pagamentos indevidos e a comunicação ao interessado e seja aplicada a multa prevista no art. 58, III da Lei 8.443/1992 c/c art. 268, III, do Regimento Interno deste Tribunal ao responsável pelo ato impugnado.
PROPOSTA DE ENCAMINHAMENTO
34.	Ante o exposto, propõe-se:
a)	considerar ilegal e negar o registro do ato de admissão de Claudio Sergio Lisi (CPF XXX.628.508-XX) ao quadro de pessoal da Fundação Universidade Federal de Sergipe, no cargo de professor assistente, com fundamento nos arts. 71, inciso III, da Constituição Federal, 1o, inciso V, e 39, inciso I, da Lei 8.443/1992 e 260, § 1o, do Regimento Interno do Tribunal de Contas da União em razão do aproveitamento ilegal de concurso realizado pela Universidade Federal de São Carlos (Edital 44/2008) ;
b)	dispensar o ressarcimento das quantias indevidamente recebidas em boa-fé, por er havido contraprestação laboral; 
c)	aplicar ao Sr. Josué Modesto dos Passos Subrinho a multa prevista no art. 58, inciso III, da Lei nº 8.443/92 c/c o art. 268, III, do Regimento Interno deste Tribunal, fixando-lhe o prazo de quinze dias, a contar da notificação, para comprovar, perante o Tribunal o recolhimento da dívida aos cofres do Tesouro Nacional; 
d)	determinar à Fundação Universidade Federal de Sergipe que:
d.1)	no prazo de quinze dias, faça cessar os pagamentos decorrentes do ato ora considerado ilegal, sob pena de responsabilidade solidária da autoridade administrativa omissa, nos termos do art. 262, caput, RITCU; 
d.2)	no prazo de quinze dias, dê ciência do inteiro teor desta deliberação, bem como do relatório e do voto que a fundamentam, aos interessados e seus representantes legais, se houver, esclarecendo-lhe que o efeito suspensivo proveniente da interposição de recurso não o exime da devolução dos valores percebidos indevidamente após a notificação sobre o presente acórdão, em caso de não provimento do recurso porventura impetrado; 
e)	determinar à Sefip que monitore o cumprimento das diretrizes ora endereçadas à Fundação Universidade Federal de Sergipe;

não há

Procurador Júlio Marcelo de Oliveira.

PESSOAL. ADMISSÃO. APROVEITAMENTO IRREGULAR DE CANDIDATO APROVADO EM CONCURSO PÚBLICO REALIZADO POR OUTRA INSTITUIÇÃO FEDERAL DE ENSINO SUPERIOR. NEGATIVA DE REGISTRO. DETERMINAÇÕES.

ATOS DE ADMISSÃO (ADS)

Secretaria de Fiscalização de Pessoal (SEFIP).

Trata-se de processo de admissão de Professor Assistente para a Universidade Federal de Sergipe (UFS) , sr. Cláudio Sérgio Lisi.
2. O Controle Interno manifestou-se pela ilegalidade da admissão, em razão do aproveitamento de candidato de concurso realizado pela Fundação Universidade Federal de São Carlos (UFSCar) , localizada em outra unidade da federação (São Paulo) e sem que houvesse previsão editalícia para tanto.
3. Após a realização de diligências saneadoras, foi promovida a oitiva do servidor envolvido, sr. Cláudio Sérgio Lisi, bem assim a audiência do gestor da UFS, sr. Josué Modesto dos Passos Sobrinho, em razão das mencionadas irregularidades na admissão.
4. De pronto, observo que a audiência do gestor, ex-Reitor da UFS, foi realizada sem autorização deste relator, que não delega essa competência à unidade técnica.
5. Nada obstante, este relator poderia convalidar a audiência, caso estivesse com ela de acordo. Ocorre que a notificação deu-se em 28/6/2019 (peça 12) , ao passo que a portaria de nomeação do servidor foi assinada em 10/3/2009 (fl. 11, peça 5) . Logo, houve prescrição da pretensão punitiva, motivo pelo qual deixo de examinar as alegações do responsável.
6. No tocante às irregularidades no aproveitamento do candidato, acolho o exame da Sefip e o adoto como razão de decidir, sem embargo das considerações que faço a seguir.
7.  O argumento de que o Decreto 94.664/1987 (que aprovou o Plano Único de Classificação e Retribuição de Cargos e Empregos das Instituições Federais de Ensino Superior - IFES) autoriza o aproveitamento de candidatos aprovados em concurso realizado por instituição federal de ensino não pode prosperar.
8. À guisa de clareza, transcrevo o dispositivo pertinente:
"Art. 67. Os concursos públicos, destinados a recrutar servidores para ingresso no Plano Único, serão organizados e realizados pela IFE, que poderá admitir candidatos habilitados em concursos públicos promovidos por outros órgãos ou entidades públicas federais."
9. Os termos do art. 67 do Decreto 94.664/1987, editado antes da Constituição Federal de 1988, são extremamente vagos e sua aplicação requer a observância dos princípios da impessoalidade, moralidade, isonomia e razoabilidade.
10. Por esse motivo, o Tribunal firmou entendimento no Acórdão 569/2006-TCU-Plenário (rel. Ministro Ubiratan Aguiar - grifos acrescidos) :
"9.2. firmar entendimento, no sentido de que o aproveitamento de candidatos aprovados em concurso realizado por outro órgão, somente poderá alcançar cargos que tenham seu exercício previsto para as mesmas localidades em que terão exercício os servidores do órgão promotor do certame, desde que observados, impreterivelmente, todos os requisitos fixados pela Decisão Normativa/TCU n.º 212/1998 - Plenário, quais sejam: 'é legal o aproveitamento de candidatos aprovados em concurso realizado por outro órgão, desde que dentro do mesmo Poder, para provimento de cargo idêntico àquele para o qual foi realizado, que tenha as iguais denominação e descrição e que envolva as mesmas atribuições, competências, direitos e deveres, de tal modo que se exijam idênticos requisitos de habilitação acadêmica e profissional e sejam observadas a ordem de classificação e a finalidade ou destinação prevista no edital, que deverá antever a possibilidade desse aproveitamento'."
11. No caso em comento, o edital 44 da Fundação Universidade Federal de São Carlos (UFSCar) , de 16/4/2008, publicado em 18/4/2008, não só não previa aproveitamento por outro IFES como era bastante específico quanto à área de conhecimento exigida, a saber, Engenharia Florestal. 
12. A tabela a seguir mostra não somente as exigências para área na qual o servidor foi aprovado em 2º lugar, mas também as exigências contidas em outros editais da mesma instituição de ensino, publicados na mesma data (fl. 30 da seção 3 do Diário Oficial da União de 18/4/2008) .
	Área
	Subárea
	Titulação exigida
	Vagas
	Edital

	Engenharia Florestal
	Tecnologia da madeira, Anatomia da madeira e correlatas
	Título de Mestre em Engenharia Florestal ou Ciências Florestais ou áreas afins; - Graduação em Engenharia Florestal ou áreas afins
	1
	44

	Engenharia Florestal
	Inventário, dendometria, manejo florestal e correlatas
	Título de Mestre em Engenharia Florestal ou Ciências Florestais ou áreas afins; - Graduação em Engenharia Florestal ou áreas afins
	1
	42

	Silvicultura
	Silvicultura, produção de mudas e viveiros florestais, florestas plantadas e correlatas
	- Título de Mestre em Engenharia Florestal ou Ciências Florestais ou áreas afins; - Graduação em Engenharia Florestal ou áreas afins.
	1
	43

13. Observo que, mesmo logrando aprovação em 2º lugar, o interessado não seria aproveitado para vaga decorrente dos editais 42 e 43, ainda que fossem destinados a preencher vaga no mesmo departamento (Engenharia Florestal) . 
14.  Dessarte, não há como supor ser escorreita sua nomeação para ocupar vaga no Departamento de Biologia de IFES em outra unidade da federação.
15. Uma vez que as IFES optam por realizar concursos tão direcionados a áreas específicas de conhecimento, ainda que posteriormente o docente vá ministrar cadeiras diversas, não há como aceitar que esses candidatos, que concorreram num ambiente de competição restrita, possam ter acesso a cargos públicos em áreas de conhecimento para as quais não foram testados, sob pena de violar o princípio da impessoalidade, da moralidade e da eficiência.
16. É de ver que, na área de conhecimento Silvicultura, que exigia a mesma titulação que os concursos para a área de Engenharia Florestal, foram aprovados 3 candidatos: José Mauro Santana da Silva (1º) , Dirceu Lúcio Carneiro de Miranda (2º) e Viviana Borges Corte (3º) . 
17. A valer o aproveitamento do sr. Cláudio Sérgio Lisi, é forçoso concluir que qualquer um desses candidatos poderia ocupar a vaga no Departamento de Biologia da UFS, com precedência do sr. Dirceu Lúcio sobre a sra. Viviana Borges, mas sem definição de precedência entre eles e o sr. Cláudio Sérgio.
18. Ocorre que a sra. Viviana, que não teve a mesma sorte que o interessado, veio a ser admitida na Universidade Federal do Espírito Santo como professora substituta, e, em 2010, como servidora efetiva.
19. Não se deve olvidar que existem inúmeros concursos para professor assistente realizado por diversas IFES e é necessária a existência de um critério objetivo de aproveitamento de candidatos aprovados, sob pena de se violar o princípio da impessoalidade.
20. O Acórdão 569/2006 menciona alguns: previsão editalícia de possível aproveitamento, área geográfica, âmbito do mesmo poder, cargos idênticos. Mas, no caso das IFES que optam por fazer concursos tão específicos, o aproveitamento há de ser feito para a mesma área e subárea de conhecimento, sem prejuízo de motivar a escolha de um certame em detrimento de outro. 
21. Evidentemente que o aproveitamento de candidatos se torna mais difícil, mas essa é a consequência da opção por certames tão específicos. Veja-se que, se essa especificidade impede o aproveitamento dos candidatos aprovados além do número de vagas no âmbito da própria instituição realizadora do certame, não há como imaginar que isso possa ser diferente quando o aproveitamento é feito por outra IFES.
Diante do exposto, acolho os pareceres e VOTO por que o Tribunal adote a deliberação que ora submeto a este colegiado.
TCU, Sala das Sessões Ministro Luciano Brandão Alves de Souza, em 10 de setembro de 2019.
BENJAMIN ZYMLER 
Relator